臺灣高等法院民事判決　　　　　　　　 93年度重上字第529號
上　訴　人　中國信託商業銀行股份有限公司
法定代理人　甲○○
訴訟代理人　賴盛星律師
複　代理人　程才芳律師
被　上訴人　台新國際商業銀行股份有限公司
法定代理人　丙○○
訴訟代理人　蔡奮鯨律師
　　　　　　徐秀鳳律師
上　一　人
複　代理人　李岳洋律師
上列當事人間分配表異議之訴事件，上訴人對於中華民國93年8
月27日臺灣臺北地方法院92年度重訴字第1015號第一審判決提起
上訴，本院於94年11月1日言詞辯論終結，判決如下：
    主      文
原判決廢棄。
被上訴人在第一審之訴駁回。
第一、二審訴訟費用由被上訴人負擔。
    事實及理由
一、被上訴人主張：上訴人以訴外人即債務人匯豐證券股份有限
    公司（下稱匯豐證券）於民國90年6月28日提供面額新臺幣
    （下同）1億2千萬元之定期存款存單（下稱系爭定存單），
    設定質權予上訴人信託部為由，向原法院聲請拍賣質物，經
    原法院以90年度拍字第1849號裁定准許，上訴人即據以對匯
    豐證券之財產為強制執行，經原法院以90年度執字第24 577
    號清償債務執行事件（下稱系爭執行事件）受理在案。惟匯
    豐證券前董事長陳炳林業於90年5月23日死亡，且匯豐證券
    已於同年6月26日變更董事長為陳謙吉，則陳炳林顯無從代
    表匯豐證券於同年6月28日將系爭定存單設質予上訴人。詎
    系爭定存單上竟有陳炳林之印文，顯涉嫌偽造文書，且對被
    代表之匯豐證券無法律行為可言，是上開設質行為不成立，
    自無公司法第12條及民法第169、170條規定之適用。又系爭
    定期存單係匯豐證券依法應提存之營業保證金，系爭設質行
    為亦因違信託法第35條、證券交易法第55條、第153條、第
    154 條規定而無效。縱上訴人對匯豐證券之票款債權已取得
    原法院93年度北簡字第27251號確定判決之執行名義，惟就
    系爭定存單之執行，既已逾期聲明參與分配，依強制執行法
    第32 條規定，上訴人僅得就伊受償餘額而受清償。詎原法
    院在系爭執行事件中，於92年7月16日所作分配期日為同年8
    月12日上午10時之分配表（下稱系爭分配表），竟記載上訴
    人就系爭定存單執行所得1億2,458萬9,257元，有第1優先次
    序執行費用債權42萬340元、第3優先次序動產質權債權原本
    6,000萬元及其利息264萬3,288元，即有未合。爰依強制執
    行法第41條規定，求為判決系爭分配表所載上訴人之第1優
    先次序執行費用債權42萬340元、第3優先次序動產質權債權
    原本6, 000萬元及其利息264萬3,288元，均應予剔除等語。
    原審為被上訴人勝訴之判決，被上訴人並於本院聲明：駁回
    上訴。
二、上訴人則以：匯豐證券係以其董事長陳炳林為代理人，就系
    爭定存單設定質權與伊信託部，雖陳炳林在代理設定質權時
    已死亡，然為伊所不知，依民法第886條、第901條規定，伊
    因善意而取得系爭質權。而系爭質權設定通知書上之匯豐證
    券印文與系爭定期存單上之印文相同，伊乃將系爭質權設定
    通知書及定存單送請匯通商業銀行（前為台灣第一信託投資
    股份有限公司，嗣改名為國泰銀行，復與世華銀行合併為國
    泰世華商業銀行）辦理質權登記，經匯通商業銀行審核無誤
    後，即出具存單質權設定同意書予伊，是系爭質權設定通知
    書上之匯豐證券印文應屬真正。又依國泰世華商業銀行民生
    分行函及檢附之印鑑卡，可知匯豐證券係以前開印鑑卡上留
    存之2顆印鑑樣式作為與匯通商業銀行有效往來之印章，系
    爭定存單及質權設定通知書上所蓋用匯豐證券之印文，既與
    前開印鑑卡上之印文相同，足證系爭定存單及質權設定通知
    書上之印文確為真正。況陳謙吉於擔任匯豐證券之董事長後
    ，仍依原留印鑑章辦理系爭定存單及質權之設定，則該印鑑
    自係由匯豐證券授權保管及使用之人蓋用於系爭定存單及質
    權設定通知書上，而無偽造可言。縱使認為匯豐證券就系爭
    定存單所為之設質行為並非有權代理人所為，匯豐證券依民
    法第169條規定，對伊應負授權人之責。另，匯豐證券僅將
    應提存之營業保證金即系爭定期存單交付伊信託部保管，並
    未移轉所有權予伊，自無成立信託關係可言，要無信託法第
    35條第1項規定之適用。又證券交易法第55條、第153條、第
    154條規定均未禁止質權設定，且伊就營業保證金設質乙事
    向主管機關財政部證券暨期貨管理委員會報備時，主管機關
    亦未為反對之意見而予以備查，益徵上開設質行為並非無效
    ，是伊就系爭定存單已取得質權。再者，匯豐證券為設定系
    爭質權而於90年6月8日簽發提示日為90年7月3日、面額合計
    6,000萬元之支票（下稱系爭支票），屆期提示不獲付款，
    伊乃訴請給付票款，經原法院以93年度北簡字第27251號判
    決伊勝訴確定，伊自得依民法第901條、第893條第1項規定
    實行質權，並就系爭執行事件執行所得之金額優先受償。縱
    使認為伊就質權設定有程序上瑕疵，無法就系爭定存單執行
    所得優先受償，惟伊為系爭執行事件之執行債權人，既已提
    出上開確定判決執行名義，並非聲明參與分配之債權人，要
    無強制執行法第32條第1項規定之適用，伊仍得以普通債權
    人之地位受分配等語為辯。原審為上訴人敗訴之判決，上訴
    人上訴聲明為：
    (一)原判決廢棄。
    (二)被上訴人在第一審之訴駁回。
三、兩造不爭執之事實：
　　(一)上訴人以匯豐證券於90年6月28日提供系爭定存單，設定
  　　質權予上訴人信託部為由，向原法院聲請拍賣質物，經原
      法院於90年8月30日以90年度拍字第1849號裁定准許確定
      ，上訴人並據以對匯豐證券聲請強制執行。
    (二)匯豐證券之前董事長陳炳林已於90年5月23日死亡，匯豐
      證券已於同年6月26日變更董事長為陳謙吉，並於90年9月
      27日變更董事長為乙○○。
    (三)系爭定存單為匯豐證券依證券交易法第55條第1項、證券
      商管理規則第9條規定應提存之營業保證金。
    (四)匯豐證券於85年5月28日與國泰世華商業銀行民生分行開
      始有存單往來，系爭定存單乃舊存單到期後續存。
    (五)上訴人持有匯豐證券簽發之系爭支票，屆期提示不獲付款
      ，乃訴請匯豐證券給付票款，經原法院於93年12月27日以
      93年度北簡字第27251號判決上訴人勝訴確定在案。
四、本件應審酌事項為：
    (一)匯豐證券由已死亡之陳炳林代表而設定質權之行為，是否
      對匯豐證券發生效力？上訴人是否取得質權？
    (二)以系爭定存單設定質權之行為，是否有違信託法第35條、
      證券交易法第55條、第153條、第154條規定？
　　(三)上訴人得否以原法院93年度北簡字第27251號確定判決之
  　　執行名義，就系爭定存單執行所得請求分配？
    茲分述如下。
五、關於系爭設定質權行為對匯豐證券之效力方面：
　　(一)按「借據內印章及作押房契既均屬真正，雖由他人代為立
      據而除有確切反證外，自應推定為本人授權行為。」、「
      收據、契約書內之印章為真正時，印章名義人應對該收據
      、契約書負責，縱該收據、契約書由他人代為立據，除有
      確切反證外，仍應推定由印章名義人授權而為之。」、「
      印章由本人或有權使用人使用為常態，被人盜用為變態。
      證明書上所蓋被上訴人之印章既為真正，倘被上訴人不能
      舉證證明其係被人盜用，依民事訴訟法第358條規定，該
      證明書即應推定為真正。」、「私文書經本人或其代理人
      簽名、蓋章者，推定為真正，民事訴訟法第358條定有明
      文。又印章由自己蓋用，或由有權使用之人蓋用為常態，
      由無權使用之人蓋用為變態，故主張變態事實之當事人，
      應就此負舉證責任。」最高法院37年上字第8816號判例、
      72年度台上字第3309號、74年度台上字第461號、第2143
      號裁判要旨參照。
    (二)依國泰世華商業銀行民生分行94年1月13日國世民生字第4
      號函復本院，略以：匯豐證券於85年5月28日與該行開始
      有存單往來，存單約定之印鑑即為所提供定存單上之印鑑
      ，憑印鑑符合原留存式樣即可辦理定存單，系爭定存單係
      舊存單到期後續存等語（見本院卷(二)第7頁），及該銀行
      檢附存戶匯豐證券87年11月17日印鑑卡（核85年5月28日
      之印鑑卡相符）、82年5月28日印鑑卡（見本院卷(二)第8、
      33、53頁）分別載有「本人在貴行開立本帳戶，有關往來
      之印鑑以下列共壹式，憑壹式有效，支票或取款憑條金額
      以外記載事項之更改，憑壹式二顆有效」、「委託人對於
      現有及未來所有存入信託資金之取款及有關指示事項，皆
      憑下列簽字或印鑑辦理之，除非另有書面更改通知，下列
      簽字或印鑑應認為繼續有效」等字，而上開印鑑卡上留存
      之匯豐證券印鑑式樣均相同，可知匯豐證券係以上開印鑑
      卡所留存之二顆印鑑式樣，作為其與匯通商業銀行有效往
      來之憑證，系爭定存單為舊存單到期後續存，其上所蓋用
      匯豐證券之印文即屬真正有效。上訴人於90年6月28日將
      系爭質權設定通知書及系爭定存單送請匯通商業銀行辦理
      質權登記時，經該銀行審核無誤，即出具存單質權設定同
      意書予上訴人（見原審卷第17、18、45頁、本院卷(一)第24
      、27頁），足證系爭質權設定通知書上所蓋用之匯豐證券
      印文，核與系爭定存單所蓋用之匯豐證券印文及上開印鑑
      卡留存之匯豐證券印鑑式樣相符，揆諸前揭說明，應推定
      系爭質權通知書為真正，則主張系爭質權設定通知書係偽
      造此變態事實之被上訴人，應就此負舉證責任。
    (三)被上訴人雖主張匯豐證券之董事長已於90年6月26日變更
      登記為陳謙吉，原董事長陳炳林無權代表匯豐證券設定系
      爭質權，況陳炳林早於90年5月23日死亡，亦無從於90年6
      月28日為法律行為等節，業據提出陳炳林除戶謄本、匯豐
      證券公司登記資料等件為證（見原審卷第17、22-25頁）
      ，並經本院向經濟部調取匯豐證券90年變更登記事項表3
      件查明無誤（見本院卷(一)第51-56頁），固堪信為真實。
      惟查系爭定存單既為舊存單續存，且系爭質權設定通知書
      已推定為真正，上訴人並據以聲請拍賣質物，經原法院於
      90年8月30日以90年度拍字第1849號裁定准許在案，因匯
      豐證券當時之董事長陳謙吉並未聲明不服而告確定（見原
      審卷第15-16頁，本院卷(二)第43-45頁）；另，上訴人以匯
      豐證券為設質而簽發交付之系爭支票，屆期提示不獲付款
      ，乃訴請匯豐證券給付票款，經原法院於93年12月27 日
      以93年度北簡字第27251號判決上訴人勝訴，亦因匯豐證
      券當時之法定代理人乙○○並未聲明不服而告確定（見原
      審卷第56-58頁，本院卷(二)第12-13、46-48頁）。可知匯
      豐證券已承認以陳炳林名義代表其於90年6月28日設定系
      爭質權之行為，並不因陳炳林於設質當時非匯豐證券之董
      事長，且已死亡，而有所不同。況匯豐證券足以表彰營業
      之主體，系爭質權設定通知書及系爭定存單上既蓋用匯豐
      證券之印文，即足生設定質權之效力，殊不另以其負責人
      簽章為必要（最高法院58年度台上字第873號裁判要旨及
      最高法院70年第13次民事庭會議決議同此見解）；縱令所
      蓋用之負責人印文與實際情形不符，惟既與上開印鑑卡上
      留存之印鑑式樣相符，並經匯通商業銀行審核無誤，而准
      予辦理質權登記及出具存單質權設定同意書予上訴人，應
      認不影響匯豐證券設質之效力，否則將置上開印鑑卡如同
      無物，且無以保障交易安全。此與第三人憑真正存摺及蓋
      有留存於金融機關之印鑑之提款單，向金融機關提領存款
      時，金融機關即應依約交付存款之情形相同，倘金融機關
      每遇第三人提款時，尚須查詢存款戶是否仍生存或同意提
      款，自有害交易安全。
　　(四)綜上，匯豐證券於90年6月28日設定系爭質權予上訴人時
　　　，其董事長雖已變更為陳謙吉，原董事長陳炳林亦已死亡
  　　，惟系爭質權設定通知書既推定為真正，且匯豐證券當時
    　之董事長陳謙吉及繼任之董事長乙○○對於設定系爭質權
      乙事，始終未予否認，並對於上訴人據以聲請拍賣抵押物
      及追索票款債權之行為，未加爭議，顯已承認系爭設質行
      為之效力；此外，被上訴人復無法舉證證明系爭質權設定
      通知書係偽造，應認系爭質權設定行為對匯豐證券發生效
      力。被上訴人上開主張，要無足採。
六、關於設定系爭質權之合法性方面：
　　(一)按「稱信託者，謂委託人將財產權移轉或為其他處分，使
  　　受託人依信託本旨，為受益人之利益或為特定之目的，管
    　理或處分信託財產之關係。」信託法第1條定有明文。查
      系爭定存單為匯豐證券依證券交易法第55條第1項、證券
      商管理規則第9條規定，提存於上訴人信託部之營業保證
      金，上訴人信託部僅係居於保管該營業保證金之地位而已
      ；嗣匯豐證券將系爭定存單設定質權予上訴人時，並未將
      其財產權移轉予上訴人，依上開規定，匯豐證券與上訴人
      間就系爭定存單，並未成立信託關係。是系爭定存單既非
      信託財產，上訴人於系爭定存單上設定質權，自不受信託
      法第35條第1項規定之限制。被上訴人所稱系爭設質行為
      有違信託法第35條第1項規定云云，即無可採。
    (二)次按「證券商於辦理公司設立登記後，應依主管機關規定
      ，提存營業保證金。因證券商特許業務所生債務之債權人
      ，對於前項營業保證金，有優先受清償之權。」證券交易
      法第55條固定有明文。惟此項優先受償權之規定，並未限
      制其他優先權之設定。況可讓與之債權及其他權利，均得
      為質權之標的物，此觀民法第900條規定自明；且上訴人
      曾以其他證券商所提存做為營業保證金之定期存單設定質
      權，經存單銀行辦理質權設定登記後，並檢附定存單、保
      管憑證等資料向財政部證券暨期貨管理委員會報請核備在
      案（見原審卷第47-55頁）。足見作為營業保證金之定存
      單並無不得設質之限制，非證券商特許業務所生債務之債
      權人，對證券商提存之營業保證金，仍得因質權之設定，
      而對證券商特許業務所生債務之債權人以外之人享有優先
      受償之權。查系爭定存單為匯豐證券依上開規定所提存之
      營業保證金，嗣匯豐證券將系爭定存單設定質權予上訴人
      ，以擔保其對上訴人所負債務，揆諸前揭說明，系爭質權
      與匯豐證券因特許業務所生之債權，同屬優先債權，二者
      並不衝突，亦不因匯豐證券非因特許業務而積欠被上訴人
      債務，即影響系爭質權之效力。被上訴人主張匯豐證券就
      系爭定存單設定質權有違證券交易法第55條規定云云，洵
      無可取。
    (三)又按「證券交易所之會員或證券經紀商、證券自營商在證
      券交易所市場買賣證券，買賣一方不履行交付義務時，證
      券交易所應指定其他會員或證券經紀商或證券自營商代為
      交付。其因此所生價金差額及一切費用，證券交易所應先
      動用交割結算基金代償之；如有不足，再由證券交易所代
      為支付，均向不履行交割之一方追償之。」、「證券交易
      所得就其證券交易經手費提存賠償準備金，備供前條規定
      之支付；其攤提方法、攤提比率、停止提存之條件及其保
      管、運用之方法，由主管機關以命令定之。因有價證券集
      中交易市場買賣所生之債權，就證券交易法第108條及第
      132條之交割結算基金有優先受償之權，其順序如左：一
      　證券交易所。二　委託人。三　證券經紀商、證券自營
      商。交割結算基金不敷清償時，其未受清償部分，得依同
      法第55條第2項之規定受償之。」同法第153條、第154條
      分別定有明文。核屬交割結算基金法定優先債權順序之規
      定，尚未禁止就營業保證金設定質權，是匯豐證券就系爭
      定存單設質予上訴人之行為，並未違反上開規定。被上訴
      人所稱匯豐證券就系爭定存單設定質權有違證券交易法第
      第153條、第154條規定而無效乙節，亦無可採。
七、綜上所述，匯豐證券於90年6月28日設定系爭質權之行為已
    對上訴人發生效力，亦未違反前揭信託法、證券交易法及證
    券商管理規則規定，上訴人就系爭定存單已取得質權。是匯
    豐證券為設定系爭質權而簽發交付之系爭支票，經上訴人提
    示不獲付款，而向原法院聲請拍賣質物，核與民法第901條
    、第893條第1項規定並無不合。上訴人自得以上開准許拍賣
    質物裁定之執行名義，基於質權人之地位，在系爭執行事件
    就系爭定存單即營業保證金執行所得1億2,458萬9,257元，
    於上開6,000萬元之債權範圍內主張優先受償。從而，被上
    訴人依強制執行法第41條規定請求將系爭分配表所載上訴人
    之第1優先次序執行費用債權42萬340元、第3優先次序動產
    質權債權原本6,000萬元及其利息264萬3,288元，均予剔除
    ，為無理由。原審為上訴人敗訴之判決，尚有未洽。上訴意
    旨指摘原判決不當，求予廢棄改判，為有理由。爰由本院予
    以廢棄改判，如主文第2項所示。又兩造其餘之攻擊或防禦
    方法及未經援用之證據，經本院斟酌後，認為均不足影響
    本判決之結果，自無逐一詳予論駁之必要，併此敘明。
八、據上論結，本件上訴為有理由，依民事訴訟法第450條、第
    78條，判決如主文。
中　　華　　民　　國　　94　　年　　11　　月　　 8　　日
                  民事第十七庭  審判長法  官  沈方維
                                      法  官  湯美玉
                                      法  官  張競文
以上正本係照原本作成。
如不服本判決，應於收受送達後20日內向本院提出上訴書狀，其
未表明上訴理由者，應於提出上訴後20日內向本院補提理由書狀
（均須按他造當事人之人數附繕本）上訴時應提出委任律師或具
有律師資格之人之委任狀；委任有律師資格者，另應附具律師及
格證書及釋明委任人與受任人有民事訴訟法第466條之1第1項但
書或第2項（詳附註）所定關係之釋明文書影本。
中　　華　　民　　國　　94　　年　　11　　月　　10　　日
                                     書記官  章大富
附註：
民事訴訟法第466條之1（第1項、第2項）：
對於第二審判決上訴，上訴人應委任律師為訴訟代理人。但上訴
人或其法定代理人具有律師資格者，不在此限。
上訴人之配偶、三親等內之血親、二親等內之姻親，或上訴人為
法人、中央或地方機關時，其所屬專任人員具有律師資格並經法
院認為適當者，亦得為第三審訴訟代理人。
